ACORDAO-COMPLETO-2367733

ACÓRDÃO 13931/2019 ATA 42/2019 - PRIMEIRA CÂMARA

VISTOS, relatados e discutidos estes autos de Tomada de Contas Especial instaurada pelo FNDE, em desfavor do Sr. Rui Fernandes Ribeiro Filho, ex-prefeito Municipal de Arari/MA (gestão 2001 a 2004) , em face da impugnação total das despesas referente à execução dos recursos do Convênio 826013/2003 (Siafi 486032) ;
ACORDAM os Ministros do Tribunal de Contas da União, reunidos em sessão de 1ª Câmara, ante as razões expostas pelo Relator, em:
9.1. rejeitar as alegações de defesa do responsável Rui Fernandes Ribeiro Filho;
9.2. julgar irregulares, com espeque art. 202, § 6º, do RI/TCU, as contas do Sr. Rui Fernandes Ribeiro Filho, com fulcro nos arts. 1º, inciso I, 16, inciso III, alíneas "b" e "c", 19, caput, e 23, inciso III, da Lei 8.443/1992 c/c com os arts. 1º, inciso I, 209, incisos II e III, 210 e 214, inciso III, do RI/TCU, condenando-o ao pagamento das quantias a seguir especificadas, com a fixação do prazo de quinze dias, a contar do recebimento da notificação, para comprovar, perante o Tribunal (art. 214, inciso III, alínea "a", do Regimento Interno) , o recolhimento das dívidas aos cofres do FNDE, atualizadas monetariamente e acrescidas dos juros de mora, calculados a partir das datas indicadas, até a data do efetivo recolhimento, na forma prevista na legislação em vigor:
	Ordem Bancária
	Data
	Valor (R$) 
	Natureza

	2003OB826007
	17/12/2003
	70.028,64
	Débito

	-
	18/09/2009
	873,01
	Crédito

	-
	14/04/2014
	685,37
	Crédito

9.3. autorizar, desde logo, a cobrança judicial das dívidas, com fundamento no art. 28, inciso II, da Lei 8.443/1992, caso não atendida a notificação;
9.4. encaminhar cópia deste Acordão:
9.4.1. ao Sr. Rui Fernandes Ribeiro Filho, assim como ao seu advogado, o Dr. Francisco Edison Vasconcelos Junior (OAB/MA 18.023, procuração à peça 15) ;
9.4.2. ao FNDE;
9.4.3. ao Procurador-Chefe da Procuradoria da República no Maranhão, nos termos do § 3º do art. 16 da Lei 8.443/1992 c/c o § 7º do art. 209 do Regimento Interno do TCU, para adoção das medidas cabíveis; e
9.4.4. ao Assessor Especial do Controle Interno do FNDE, nos termos do Memorando-Circular 58/2018-Segecex, de 12/11/2018.

Tomada de Contas Especial instaurada em face da impugnação total das despesas referente à execução dos recursos de Convênio

Primeira Câmara

Prefeitura Municipal de Arari/MA.

3. Responsável: Rui Fernandes Ribeiro Filho (XXX.981.163-XX).

13.1. Ministros presentes: Benjamin Zymler (na Presidência) e Vital do Rêgo.
13.2. Ministros-Substitutos convocados: Augusto Sherman Cavalcanti (Relator) e Marcos Bemquerer Costa.
13.3. Ministro-Substituto presente: Weder de Oliveira.

ACORDAO-COMPLETO-2437534

Acórdão 14005/2020 - Primeira Câmara

ACORDAO-COMPLETO-2453647

Acórdão 9099/2021 - Primeira Câmara

RUI FERNANDES RIBEIRO FILHO

AUGUSTO SHERMAN

Adoto, como relatório, parte da instrução elaborada por Auditor Federal lotado na SecexTCE (peça 18) , anuída pelos dirigentes da unidade (peças 19-20) e, em quota singela, pelo MP/TCU (peça 21) : 
"INTRODUÇÃO
1.	Versam os autos acerca de tomada de contas especial instaurada pelo FNDE, em desfavor do Sr. Rui Fernandes Ribeiro Filho (CPF XXX.981.163-XX) , ex-prefeito Municipal de Arari/MA (gestão 2001 a 2004) , em face da impugnação total das despesas referente à execução dos recursos do Convênio nº 826013/2003 (SIAFI 486032) , vigente de 05/12/2003 a 01/06/2004, e cujo prazo para prestação de contas se encerrou em 31/07/2004 (peça 3; p. 164) .
2.	A TCE foi instaurada em razão do não alcance dos objetivos pactuados mediante o Convênio nº 826013/2003, pois não constam dos autos documentos suficientes para comprovar a execução do objeto, o que levou à impugnação total das despesas executadas com recursos transferidos pelo FNDE à Prefeitura Municipal de Arari/MA à conta daquela avença.
3.	Por outro lado, o Convênio nº 826013/2003 teve por objeto 'a assistência financeira direcionada à execução de ações em conformidade com o Plano de Trabalho aprovado, visando à melhoria da qualidade do ensino oferecido aos alunos do (a) ENSINO FUNDAMENTAL, voltadas a: - Capacitação de profissionais em funções docentes, que atuem no ensino fundamental, para o trabalho com alunos de 1ª a 4ª série que são atendidos em classes de ACELERAÇÃO DA APRENDIZAGEM; - Impressão de material didático-pedagógico, específico para o trabalho com alunos de 1ª a 4ª série que são atendidos em classes de ACELERAÇÃO DA APRENDIZAGEM', conforme se depreende da CLÁUSULA PRIMEIRA do Convênio nº 826013/2003 (peça 2; p. 44) .
HISTÓRICO
4.	O presente processo foi objeto de instrução preliminar (peça 11) , a qual concluiu pela realização da citação do Sr. Rui Fernandes Ribeiro Filho. A mencionada proposta de encaminhamento contou com a anuência do Diretor e do Secretário da unidade (peças 12 e 13) , tendo sido a citação do responsável autorizada por delegação de competência do Relator deste feito, Ministro-Substituto Augusto Sherman. 	A aludida citação do responsável foi levada a cabo por meio do Ofício 2156/2018-TCU/Secex-TCE (peça 14) , o qual foi recebido no domicílio do responsável (peca 7) , em 21/1/2019, conforme atesta o AR (peça 17) .
5.	Por oportuno, cabe ressaltar que o responsável foi citado em função da ausência de comprovação da execução dos recursos transferidos pelo FNDE à Prefeitura Municipal de Arari/MA à conta do Convênio nº 826013/2003, e da consequente não comprovação da boa e regular aplicação dos recursos públicos repassados à conta da aludida avença, em razão das irregularidades e das condutas omissivas especificadas a seguir:
5.1.	Irregularidades: Não alcance dos objetivos pactuados mediante o Convênio nº 826013/2003 (SIAFI 486032) , pois não constam dos autos documentos suficientes para comprovar a execução do objeto conveniado, o que levou à impugnação total das despesas executadas com recursos transferidos pelo FNDE à Prefeitura Municipal de Arari/MA à conta daquela avença;
5.2.	Condutas: Não demonstrar a boa e regular aplicação dos recursos federais recebidos à conta do Convênio nº 826013/2003 (SIAFI 486032) , em função do não alcance dos objetivos pactuados na avença, pois não constam dos autos documentos suficientes para comprovar a execução do objeto conveniado;
5.3.	Evidências: Informação nº 38/2012-DIPRE/COAPC/CGCAP/DIFIN/FNDE/MEC (peça 3; pp. 24-28) , Informação nº 92/2013-DIESP/COAPC/CGCAP/DIFIN/FNDE/MEC (peça 3; pp. 59-63) , Parecer Técnico nº 286/2014-DAGE/SEB/MEC, de 14/11/2014 (peça 3; pp. 123-126) , Parecer nº 310/2014-DIESP/COAPC/CGCAP/DIFIN/FNDE/MEC, de 11/12/2014 (peça 3; pp. 133-140) e Relatório de TCE Nº 140/2017-DIREC/COTCE/CGCAP/DIFIN-FNDE/MEC (peça 3; pp. 164-169) ;
5.4.	Dispositivos violados: art. 37, caput, c/c o art. 70, parágrafo único, da Constituição da República Federativa do Brasil, art. 93 do Decreto-lei 200/1967; art. 66, caput, do Decreto 93.872/1986; e CLÁUSULA SEGUNDA, inciso III, alínea 'd', do Convênio nº 826013/2003 (peça 2; p. 45) ;
5.5.	Valores históricos dos débitos/créditos e respectivas datas de ocorrência:
	Ordem Bancária
	Data
	Valor (R$) 
	Natureza

	2003OB826007
	17/12/2003
	70.028,64
	Débito

	-
	18/09/2009
	873,01
	Crédito

	-
	14/04/2014
	685,37
	Crédito

Observação: Na tabela acima, foram considerados como lançamentos a crédito os valores de R$ 873,01 (recolhido em 18/09/2009) e R$ 685,37 (recolhido em 14/04/2014) , conforme peça 11, p. 4.
6.	Posteriormente, o Sr. Rui Fernandes Ribeiro Filho, por meio do seu advogado constituído (procuração à peça 15) , apresentou as suas alegações de defesa (peça 16) , as quais serão objeto de análise na sessão 'EXAME TÉCNICO' da presente instrução.
EXAME TÉCNICO
Análise Preliminar:
7.	De início, salienta-se que está clara a competência deste Tribunal para julgar este processo, pois se trata de recursos federais repassados pelo FNDE ao Município de Arari/MA. Outrossim, não restou caracterizada nenhuma nulidade processual oriunda da inobservância de formalidades que acarretassem prejuízo processual ao responsável ou ao interesse público (art. 171 do RI/TCU) . Também foram atendidos os pressupostos de constituição e desenvolvimento válido e regular desta tomada de contas especial (art. 71, inciso II, da Constituição Federal, art. 8°, caput, da Lei 8.443/1992, art. 84 do Decreto-Lei 200/1967 e art. 5°, caput, parágrafo único e incisos I a IV, da IN/TCU 71/2012, modificada pela IN/TCU 76/2016) .
8.	Ademais, verifica-se que não houve o transcurso de mais de dez anos desde os fatos geradores da dívida sem que tenha havido a notificação do responsável pela autoridade administrativa federal competente (art. 6º, inciso II, c/c art. 19, da IN/TCU 71/2012, modificada pela IN/TCU 76/2016) , uma vez que os recursos foram transferidos em 2003 (peça 2; p. 5) , e o responsável foi notificado acerca das irregularidades pela autoridade administrativa competente por meio dos ofícios constantes da peça 2 (pp. 112 e 149-50) e da peça 3 (pp. 66-67 e 116-117) , os quais foram recebidos em 2005, 2009, 2013 e 2014, conforme AR's constantes da peça 2 (pp. 116 e 156) e da peça 3 (pp. 132 e 119) , além dos editais publicados no D.O.U. em 2012 e 2015 (peça 3; pp. 49 e 147) .
9.	Também se verifica que o valor original do débito apurado sem juros, em 01/01/2017 (peça 9) , é igual a R$ 148.570,49, sendo, portanto, superior a R$ 100.000,00, na forma estabelecida conforme os artigos 6º, inciso I, e 19, da IN/TCU 71/2012, modificada pela IN/TCU 76/2016.	
10.	A propósito, registra-se que, em atendimento ao item 9.4, do Acórdão 1772/2017-TCU-Plenário (Relator Ministro-Substituto Augusto Sherman Cavalcanti) , foi efetuada pesquisa no sistema processual do TCU, e não foram encontradas tomadas de contas especiais em tramitação com débitos imputáveis ao responsável com valores inferiores ao fixado no art. 6º, inciso I, da Instrução Normativa TCU 71/2012, a fim de que seja observado o disposto no art. 6º, § 1º, da mesma norma.
11.	Por oportuno, cabe ressaltar que houve a devida formulação da imputação das irregularidades ao responsável, como também a descrição das mesmas no expediente de citação, com base na individualização das suas condutas omissivas, como já foi detalhado no item 5, e seus respectivos subitens, desta instrução.
12.	Ressalta-se que foi viabilizado o exercício da ampla defesa e do contraditório em sua dimensão substancial, pois se realizou a citação do responsável Rui Fernandes Ribeiro Filho por meio do Ofício 2156/2018-TCU/Secex-TCE (peça 14) , o qual foi recebido no domicílio do responsável (peca 7) , em 21/1/2019, conforme atesta o AR (peça 17) , atendendo ao art. 5º, inciso LV, da Constituição Federal c/c o art. 12, incisos I e II da Lei 8.443/1992.
Análise das Alegações de Defesa do responsável Rui Fernandes Ribeiro Filho (peça 16) :
Argumentos
13.	Após fazer um breve histórico processual e discorrer acerca da tempestividade das suas alegações de defesa, o responsável alega, em síntese, o seguinte:
	a) Sustenta a existência de prescrição para a TCE, de acordo com o prazo prescricional de dez anos a contar do fato gerador estabelecido no art. 205 do Código Civil, prescrição essa que, segundo o responsável, teria ocorrido em 2013, já que os recursos foram transferidos e geridos em 2003;
	b) Cita doutrina do Dr. Jorge Ulisses Jacoby Fernandes acerca da dispensa da instauração da TCE após transcorridos dez anos desde o fato gerador;
	c) Invoca a aplicabilidade da Súmula Vinculante n° 3 do STF ao presente caso concreto;
	d) Requer que seja deferido o pedido de realização de vistoria in loco com vistas a sanar as diversas dúvidas e contradições presentes nesta TCE, pois, segundo o responsável, apenas desse modo, serão garantidos os princípios do contraditório e da ampla defesa;
	e) Aduz que a aludida vistoria in loco poderá verificar que os recursos efetivamente foram utilizados em forma correta na sua gestão;
	f) Invoca o princípio da verdade material e o associa com a produção de prova no processo de TCE, argumentando que a vistoria in loco serviria de prova indispensável para a persecução da verdade dos fatos;
	g) Apresenta precedentes judiciais do TRF-1 relacionados aos princípios do contraditório e da ampla defesa versando sobre casos em que foi verificada a omissão na prestação de contas;
	h) Assevera ser fato inconteste que os recursos do Convênio nº 826013/2003 foram devidamente utilizados no objeto pactuado (capacitação de docentes e compra de materiais didáticos, além do fomento de projetos para a valorização da educação e do ensino básico no Município de Arari/MA) , afirmando, ainda, que isso pode ser devidamente confirmado pelos documentos anexados aos autos e também pela prova pericial e testemunhal por ele requerida;
	i) Aduz que, se existe a devida aplicação dos recursos, uma condenação financeira do responsável não pode ser considerada razoável;
	j) Invoca precedentes jurisprudenciais do TRF-5 que versa acerca de obras impugnadas pelo TCU em relação às quais havia apenas meras irregularidades formais na prestação de contas;
	k) Argumenta que a utilização dos recursos em tela atendeu à sua finalidade e aos princípios da eficiência e do interesse público, citando doutrina do Dr. Jorge Ulisses Jacoby Fernandes acerca do princípio da eficiência em relação às Leis 8.078/1990 (Código de Defesa do Consumidor) e 8.987/1995 (Lei de Concessões) ; 
	l) Cita precedente jurisprudencial do STJ que também trata do princípio da eficiência;
	m) Invoca precedente jurisprudencial do TRF-2 que trata de caso concreto acerca de inquérito policial relacionado a um convênio firmado entre um município e a Funasa, dentro do qual as irregularidades apontadas se referiram à não-comprovação da prestação de contas, especialmente quantos aos aspectos formais, tendo restado comprovado, naquele processo judicial, que o próprio TCU reconheceu o atingimento de 100% do objeto pactuado;
	n) Afirma que não se pode condenar alguém que sempre honrou suas obrigações e teve sua conduta ilibada, sempre agindo de boa-fé e respeitando os princípios da administração pública;
	o) Alega que não ficou demonstrado que o responsável se apropriou dos recursos financeiros disponibilizados e os seus atos e a aplicação dos recursos também não resultaram em dano ao erário, não sendo possível vislumbrar má-fé do administrador;
	p) Conclui que merece que seja desconsiderada a decisão do TCU, para que um inocente não venha a ser punido injustamente;
	q) Ante todo o exposto, requer a aplicação do instituto da prescrição;
	r) Caso não seja esse o entendimento desta Corte, requer finalmente que seja determinada uma perícia por intermédio de uma vistoria in loco, a fim de que seja avaliado que os recursos foram devidamente utilizados em suas finalidades já definidas no bojo do objeto do Convênio nº 826013/2003.
Análise
14.	Preliminarmente, deve-se ressaltar que é pacífico o entendimento jurisprudencial desta Casa no sentido de que as ações de ressarcimento no âmbito do TCU são imprescritíveis, de acordo com os termos do art. 37, § 5º, da Constituição Federal, do Enunciado 282 da Súmula de Jurisprudência do TCU, de reiterado entendimento do Supremo Tribunal Federal (MS 26210/DF, Rel. Min. Ricardo Lewandowski, Pleno, julg. 04/09/2008, DJe 09/10/2008, dentre outros) , assim como de acordo com reiteradas decisões deste Tribunal (Acórdão 2709/2008-TCU-Plenário; Relator Min. Benjamin Zymler, entre outros) . Portanto, não deve prosperar o argumento do responsável no tocante à existência de prescrição para a TCE.
15.	Em segundo lugar, tampouco incide a hipótese de eventual dispensa da instauração da TCE após transcorridos dez anos desde o fato gerador extraída da lição doutrinária de Jorge Ulisses Jacoby Fernandes, pois, como já se demonstrou na presente instrução, não houve o transcurso de mais de dez anos desde os fatos geradores da dívida sem que tenha havido a notificação do responsável pela autoridade administrativa federal competente (art. 6º, inciso II, c/c art. 19, da IN/TCU 71/2012, modificada pela IN/TCU 76/2016) , uma vez que os recursos foram transferidos em 2003 (peça 2; p. 5) , e o responsável foi notificado acerca das irregularidades pela autoridade administrativa competente por meio dos ofícios constantes da peça 2 (pp. 112 e 149-50) e da peça 3 (pp. 66-67 e 116-117) , os quais foram recebidos em 2005, 2009, 2013 e 2014, conforme AR's constantes da peça 2 (pp. 116 e 156) e da peça 3 (pp. 132 e 119) , além dos editais publicados no D.O.U. em 2012 e 2015 (peça 3; pp. 49 e 147) .
16.	Por sua vez, tampouco se pode aplicar a Súmula Vinculante n° 3 do STF ao caso concreto em tela, pois nem esta Corte nem o FNDE praticaram nenhum ato administrativo que tivesse beneficiado o responsável e que esteja sendo revogado ou anulado.
17.	Por seu turno, quanto à solicitação de emprego de outros meios probatórios que não o documental (no caso, a solicitação de que seja realizada uma vistoria in loco com vistas a sanar as supostas dúvidas e contradições presentes nesta TCE) , a jurisprudência do TCU é firme no sentido de que não compete ao Tribunal determinar, a pedido do responsável, a realização de vistoria, diligência, perícia, inspeção ou oitiva de testemunhas para a produção e obtenção de provas, uma vez que apresentar os elementos que entender necessários para a sua defesa constitui obrigação da parte (e.g., Acórdão 859/2013-TCU-Plenário; 8.089/2014 e 6.214/2016-1ª Câmara; e 5.920 e 6.214/2016-2ª Câmara) .
18.	Especificamente quanto a eventual prova testemunhal, a qual necessariamente teria que ser apresentada na forma de uma declaração que seria anexada aos presentes autos, deve-se esclarecer que as declarações constantes do documento particular escrito e assinado ou somente assinado presumem-se verdadeiras em relação ao signatário, mas, quando contiver declaração de ciência de determinado fato, o documento particular em questão prova a ciência, mas não o fato em si, incumbindo o ônus de prová-lo ao interessado em sua veracidade (conforme art. 408, caput e parágrafo único do CPC) . Ou seja, uma eventual prova testemunhal teria que ser corroborada por outras provas documentais.
19.	Com efeito, nos termos do art. 70, parágrafo único, da Constituição Federal, assim como dos artigos 93 do Decreto-lei 200/1967 e 66 do Decreto 93.872/1986, compete exclusivamente ao gestor dos recursos públicos fazer prova adequada da regularidade da sua gestão. Nesse diapasão, é pacífica a jurisprudência deste Tribunal no sentido de que compete ao gestor o ônus de comprovar a boa e regular aplicação dos recursos que lhe foram confiados, conforme Acórdão 974/2018-TCU-Plenário (Relator Bruno Dantas) , 511/2018-Plenário (Relator Aroldo Cedraz) , 3875/2018-Primeira Câmara (Relator Vital Do Rêgo) , 1983/2018-Primeira Câmara (Relator Bruno Dantas) , 1294/2018-Primeira Câmara (Relator Bruno Dantas) , 3200/2018-Segunda Câmara (Relator Aroldo Cedraz) , 2512/2018-Segunda Câmara (Relator Aroldo Cedraz) , 2384/2018-Segunda Câmara (Relator José Múcio Monteiro) , 2014/2018-Segunda Câmara (Relator Aroldo Cedraz) , 901/2018-Segunda Câmara (Relator José Múcio Monteiro) , entre outros.
20.	Por outro lado, ao contrário do que quer dar a entender o responsável, não é fato inconteste que os recursos do Convênio nº 826013/2003 foram devidamente utilizados no objeto pactuado, atendendo à finalidade do convênio e aos princípios da eficiência e do interesse público, pois constam dos autos elementos que demonstram que os recursos ora em análise não foram utilizados em forma correta na sua gestão, conforme se pode depreender do trecho a seguir extraído da instrução preliminar (peça 11; pp. 2-3) :
10.	Posteriormente, com base no Processo Administrativo MPF/PR/MA nº 1.19.000.000727/2005-82, autuado a partir do conhecimento de fiscalização realizada pela Controladoria-Geral da União - CGU (peça 2; pp. 190-222) , foram realizadas novas análises em relação ao convênio em tela, em virtude das seguintes constatações:
a)	O gestor municipal não apresentou documentos que comprovassem a realização dos treinamentos;
b)	Segundo declaração formal do proprietário do Hotel Boa Esperança, a Nota Fiscal n° 111 não foi paga pela prefeitura;
c)	Os pagamentos realizados à empresa Espaço Formação, contratada para a realização dos treinamentos, deram-se em 15/02/2004, período não coincidente com o pagamento da hospedagem;
d)	O plano de trabalho previa a distribuição de kits compostos por 7 unidades gráficas elaborados pelo Centro de Ensino Tecnológico de Brasília e disponibilizado pelo MEC. Em livro deste kit consta a inscrição 'impresso pela gráfica Melhoramentos com filmes fornecidos pelo editor', no entanto, conforme Nota Fiscal n° 372, os kits foram adquiridos com a empresa Centrograf Serviços e Comércio Ltda., não tendo o gestor esclarecido a razão dos kits não terem sido adquiridos da Gráfica Melhoramentos uma vez que ela foi a responsável pela impressão gráfica do material.
11.	Nesse sentido, foi elaborada a Informação nº 38/2012-DIPRE/COAPC/CGCAP/DIFIN/FNDE/MEC (peça 3; pp. 24-28) , contextualizando os fatos da análise financeira, bem como a Informação nº 92/2013-DIESP/COAPC/CGCAP/DIFIN/FNDE/MEC (peça 3; pp. 59-63) , repercutindo esses fatos e encaminhando os autos para análise técnica.
12.	Por seu turno, a Secretaria de Educação Básica do Ministério da Educação - MEC emitiu o Parecer Técnico nº 286/2014-DAGE/SEB/MEC, de 14/11/2014 (peça 3; pp. 123-126) , no qual consignou as seguintes conclusões: 'não constam dos autos documentos suficientes para comprovar a execução do objeto', 'as diligências efetuadas por esta Secretaria não foram atendidas', e que 'esta Diretoria de Apoio à Gestão Educacional da Secretaria de Educação Básica entende que não foram alcançados o objeto e os objetivos firmados no Convênio nº 826013/2003'. No mesmo documento, foi também registrado que 'desse modo, este Parecer reprova integralmente, sob o aspecto técnico, a prestação de Contas do Convênio em análise'.
13.	Após a análise da prestação de contas do convênio e o esgotamento do prazo estabelecido nas notificações enviadas aos interessados, e ante o não saneamento da irregularidade apontada no relatório de fiscalização, a área financeira emitiu o Parecer nº 310/2014-DIESP/COAPC/CGCAP/DIFIN/FNDE/MEC, de 11/12/2014 (peça 3; pp. 133-140) , concluindo pela não aprovação das contas do Convênio nº 826013/2003, conforme apontamento feito pela área técnica.
14.	Por seu turno, por meio dos ofícios constantes da peça 2 (pp. 112 e 149-50) e da peça 3 (pp. 66-67 e 116-117) , os quais foram recebidos em 2005, 2009, 2013 e 2014, conforme AR's constantes da peça 2 (pp. 116 e 156) e da peça 3 (pp. 132 e 119) , além dos editais publicados no D.O.U. em 2012 e 2015 (peça 3; pp. 49 e 147) , o Órgão Instaurador notificou o Sr. Rui Fernandes Ribeiro Filho (CPF XXX.981.163-XX) , ex-Prefeito Municipal de Arari/MA (gestão 2001 a 2004) , acerca da impugnação total das despesas à conta dos recursos do Convênio nº 826013/2003, requerendo as providências necessárias ou a devolução integral dos recursos repassados pelo FNDE.
15.	Diante da não demonstração da boa e regular dos recursos federais repassados, assim como da não devolução dos recursos, instaurou-se a Tomada de Contas Especial em 12/12/2016 (peça 2; p. 1) . Nesse sentido, no Relatório de TCE Nº 140/2017-DIREC/COTCE/CGCAP/DIFIN-FNDE/MEC (peça 3; pp. 164-169) , conclui-se que o prejuízo importaria no valor original de R$ 70.028,64, o que equivale a 100% do total de recursos repassados pelo FNDE, imputando-se a responsabilidade ao Sr. Rui Fernandes Ribeiro Filho (CPF XXX.981.163-XX) , ex-Prefeito Municipal de Arari/MA (gestão 2001 a 2004) , uma vez que o mesmo foi o responsável pela gestão e execução dos recursos federais recebidos à conta do Convênio nº 826013/2003.
21.	Por oportuno, exatamente por constarem dos autos elementos probatórios robustos que caracterizam a responsabilidade do Sr. Rui Fernandes Ribeiro Filho, é possível concluir que, ainda que esta Corte utilize e respeite o princípio da verdade material, o mesmo não implica necessariamente no deferimento de solicitação de realização de vistoria in loco, corroborando a análise feita anteriormente nesta instrução.
22.	Por outro lado, no que concerne aos diversos precedentes judiciais colacionados pelo responsável, deve-se ressaltar que esta Corte tem competência e jurisdição privativas lastreadas no art. 71 da Constituição Federal e na Lei Orgânica do TCU (Lei 8.443/1992) , pautando a sua atuação com base no princípio da independência das instâncias e não se vinculando obrigatoriamente a nenhuma decisão de outros órgãos ou entidades, tanto na esfera administrativa, como na esfera judicial.
23.	No entanto, em homenagem aos princípios constitucionais da ampla defesa e do contraditório, consubstanciados na efetiva realização da citação ao responsável (peças 14 e 17) e da análise detalhada das alegações de defesa por ele apresentadas (peça 16) , cabem aqui algumas observações pontuais acerca dos diversos precedentes judiciais invocados pelo responsável:
	a) Os precedentes do TRF-1 trazidos à baila pelo responsável (peça 16; pp. 7-8) se referem a casos nos quais se verificou a falta de prestação de contas, o que não ocorreu no presente caso concreto;
	b) O julgado do TRF-5 mencionado pelo responsável (peça 16; pp. 9-10) versa sobre caso em que foram verificadas apenas meras irregularidades formais na prestação de contas, o que configura uma situação bastante distinta do presente caso, no qual os documentos constantes dos autos não são suficientes para comprovar a execução do objeto;
	c) O citado precedente do STJ (peça 16; p. 11) versa sobre o princípio da eficiência, mas, no presente caso concreto, não restou comprovada sequer a execução do objeto, quanto mais o respeito ao aludido princípio da eficiência;
	d) O julgado do TRF-2 colacionado pelo responsável (peça 16; pp. 12-13) trata de inquérito policial em que as irregularidades relativas à não comprovação da prestação de contas de um convênio foram de natureza meramente formal, tendo sido a execução de 100% do objeto conveniado reconhecida pelo próprio TCU, o que obviamente constitui situação oposta ao presente caso concreto.
24.	Por oportuno, deve-se esclarecer que, conforme jurisprudência pacífica desta Corte, para que se imponha a obrigação de repor um dano ao erário, não é necessário caracterizar enriquecimento ilícito, locupletamento, dolo ou má-fé por parte dos responsáveis, bastando que se caracterize uma conduta culposa stricto sensu, por imperícia, imprudência ou negligência, da qual resulte um dano ao erário, passível de ressarcimento à luz da Lei 8.443/1992 e da Constituição Federal (Acórdão 1559/2014-TCU-Plenário e 5.297/2013-1ª Câmara) . Basta identificar o responsável pelos atos ilícitos e pelo dano ocasionado, quantificar o mencionado dano e estabelecer o nexo de causalidade entre o citado dano e os atos omissivos ou comissivos praticados pelo responsável. Tudo isso está claramente demonstrado nos autos, não podendo ser aceitos os argumentos do responsável relativamente à não apropriação dos recursos financeiros disponibilizados e à ausência de má-fé.
25.	Por fim, no tocante a uma possível aplicação de sanção mediante multa ao responsável, deve-se observar que este Tribunal consolidou seu entendimento, por meio de incidente de uniformização de jurisprudência, julgado no âmbito do TC Processo 030.926/2015-7, no sentido de que a pretensão punitiva desta Corte de Contas subordina-se ao prazo geral de prescrição indicado no art. 205 do Código Civil (Acórdão 1441/2016-TCU-Plenário) .
26.	Aplicando tal entendimento ao caso vertente, é evidente a ocorrência da prescrição da pretensão punitiva desta Corte, especificamente no que tange à aplicação de sanção na forma de multa, uma vez que os fatos geradores dos débitos aconteceram em 2003, mais de dez anos antes do ato que ordenou a citação da responsável (peça 13) , que ocorreu em 24/09/2018.
CONCLUSÃO
27.	Como se verificou na seção 'EXAME TÉCNICO' anterior, restou evidenciada a competência do TCU para julgar o presente processo, pois se trata de recursos federais que foram repassados pelo FNDE ao Município de Arari/MA. Também foi caracterizada adequadamente a responsabilidade do Sr. Rui Fernandes Ribeiro Filho, conforme detalhado no item 5, e seus respectivos subitens, desta instrução.
28.	Por outro lado, observa-se que as alegações de defesa do responsável não refutaram nenhuma das irregularidades objetivamente descritas no relatório da fiscalização realizada pela CGU (peça 2; pp. 190-222) , conforme já observado no item 20 desta instrução e, inclusive, já abordado na instrução preliminar (peça 11; pp. 2-3) .
29.	Além disso, restaram demonstrados: (i) a viabilidade do exercício da ampla defesa e do contraditório em sua dimensão substancial e a regularidade na abertura do contraditório e o exercício da ampla defesa (art. 5º, inciso LV, da Constituição Federal c/c o art. 12, incisos I e II da Lei 8.443/1992) ; (ii) a suficiência dos elementos probatórios indispensáveis à formação do juízo quanto à ocorrência do dano ao erário ocasionado por atos ilícitos e a vinculação destes com as condutas do responsável arrolado no polo passivo deste processo (art. 5º, caput, parágrafo único e incisos I, II e IV, da IN TCU 71/2012) ; e (iii) a ausência de nulidades processuais oriundas da inobservância de formalidades que acarretem prejuízo processual ao responsável ou ao interesse público (art. 171 do RI/TCU) . Portanto, estão presentes todos os pressupostos necessários para a formação do juízo de mérito das presentes contas.
30.	Por sua vez, restou claramente comprovado o dano ao erário ocasionado em virtude das irregularidades enumeradas no item 5, e seus respectivos subitens, desta instrução, em relação ao Convênio nº 826013/2003.
31.	Por conseguinte, por meio da análise levada a cabo na seção 'EXAME TÉCNICO' anterior, conclui-se pela rejeição de todas as alegações de defesa apresentadas pelo responsável Rui Fernandes Ribeiro Filho (peça 16) . De fato, o responsável não se desincumbiu do seu ônus de demonstrar a boa e regular aplicação dos recursos do Convênio nº 826013/2003. Ademais, constam dos autos elementos que demonstram que os recursos ora em análise não foram utilizados em forma correta na sua gestão, conforme se pode depreender do trecho já mencionado da instrução preliminar (peça 11; pp. 2-3) .
32.	Por outro lado, no que tange ao exame da boa-fé do responsável Rui Fernandes Ribeiro Filho, será adotado aqui o sentido objetivo da cláusula de boa-fé, isto é, examinando, 'diante de um caso concreto e nas condições em que o agente atuou, qual o cuidado exigível de uma pessoa prudente e de discernimento. Assim o fazendo, encontraremos o cuidado objetivo necessário, fundado na previsibilidade objetiva. Devemos, a seguir, comparar esse cuidado genérico com a conduta do agente, intentando saber se a conduta imposta pelo dever genérico de cuidado harmoniza-se com o comportamento desse agente. A resposta negativa leva à reprovabilidade da sua conduta, à culpa e, enfim, à não caracterização da boa-fé objetiva.' (conforme entendimento plasmado no Acórdão 2436/2016-TCU-Plenário; Relator: Ministro Augusto Nardes) .
33.	No presente caso concreto, à vista dos elementos constantes dos autos, percebe-se que os atos praticados pelo responsável não se ajustam ao mencionado modelo objetivo de conduta, pois as suas condutas omissivas foram, no mínimo, culposas (por negligência e imprudência) , tendo restado comprovado que o dano ao erário resultou diretamente daquelas condutas.
34.	Nesse contexto, não é possível afirmar que houve boa-fé por parte do responsável, pois é razoável concluir que lhe era possível ter consciência das ilicitudes de suas condutas omissivas e que eram exigíveis condutas diversas daquelas que adotou, consideradas as circunstâncias que o cercavam. Portanto, tampouco foram identificados excludentes de culpabilidade.
35.	Então, tendo em vista as irregularidades comprovadas nos autos, e como não foi possível reconhecer a boa-fé do responsável, este Tribunal pode proferir, desde logo, o julgamento definitivo de mérito pela irregularidade das presentes contas, com fundamento no art. 202, § 6º, do RI/TCU.
36.	Nesse diapasão, como restou caracterizada a impugnação total das despesas executadas à conta do Convênio nº 826013/2003, também se verificou a não comprovação da boa e regular aplicação dos recursos objeto deste processo, sendo pacífica a jurisprudência deste Tribunal no sentido de que compete ao gestor o ônus de provar a aplicação regular dos recursos que lhe foram confiados.
37.	Como já analisado, restou caracterizada a ocorrência da prescrição da pretensão punitiva desta Corte, especificamente no que tange à aplicação de sanção na forma de multa, uma vez que os fatos geradores dos débitos aconteceram em 2003, mais de dez anos antes do ato que ordenou a citação da responsável (peça 13) , que ocorreu em 24/09/2018.
38.	Destarte, ante todo o exposto, entende-se que esta Corte deve:
	a) Rejeitar as alegações de defesa do responsável Rui Fernandes Ribeiro Filho;
	b) Em face da impossibilidade de reconhecer a boa-fé do responsável (com espeque art. 202, § 6º, do RI/TCU) , julgar irregulares, desde logo, as contas do Sr. Rui Fernandes Ribeiro Filho, com fulcro nos arts. 1º, inciso I, 16, inciso III, alíneas 'b' e 'c', 19, caput, e 23, inciso III, da Lei 8.443/1992 c/c com os arts. 1º, inciso I, 209, incisos II e III, 210 e 214, inciso III, do RI/TCU;
	c) Condenar o responsável Rui Fernandes Ribeiro Filho a ressarcir os débitos especificados no subitem 5.5 desta instrução aos cofres do FNDE;
	d) Autorizar, desde logo, a cobrança judicial das dívidas, com fundamento no art. 28, inciso II, da Lei 8.443/1992, caso não atendida a notificação;
	e) Autorizar, antecipadamente, caso requerido pelo responsável, o pagamento da dívida decorrente em até 36 (trinta e seis) parcelas mensais e consecutivas, nos termos do art. 26 da Lei 8.443/1992, c/c o art. 217 do Regimento Interno do TCU, fixando-se o vencimento da primeira parcela em 15 (quinze) dias, a contar do recebimento da notificação, e o das demais a cada 30 (trinta) dias, devendo incidir sobre cada uma os encargos devidos, na forma prevista na legislação em vigor, alertando o responsável que a falta de comprovação do recolhimento de qualquer parcela importará o vencimento antecipado do saldo devedor, nos termos do art. 217, § 2º, do Regimento Interno do TCU (providência que tem sido adotada seguidamente pela Corte, em homenagem à racionalidade processual, conforme se observa, a título de exemplo, nos Acórdãos 2.266/2018, 600/2017, 2.059/2016 e 1.000/2015 do Plenário) ;
	f) Dar ciência do acórdão que vier a ser proferido: ao Sr. Rui Fernandes Ribeiro Filho; ao FNDE; ao Procurador-Chefe da Procuradoria da República no Maranhão, nos termos do § 3º do art. 16 da Lei 8.443/1992 c/c o § 7º do art. 209 do Regimento Interno do TCU, para adoção das medidas cabíveis; e ao Assessor Especial do Controle Interno do FNDE, nos termos do Memorando-Circular 58/2018-Segecex, de 12/11/2018.
PROPOSTA DE ENCAMINHAMENTO
39.	Em face de todo o exposto, submetem-se os autos à consideração superior, propondo:
	a) Rejeitar as alegações de defesa do responsável Rui Fernandes Ribeiro Filho;
	b) Em face da impossibilidade de reconhecer a boa-fé objetiva do responsável Rui Fernandes Ribeiro Filho, com espeque art. 202, § 6º, do RI/TCU, julgar irregulares, desde logo, as suas contas, com fulcro nos arts. 1º, inciso I, 16, inciso III, alíneas 'b' e 'c', 19, caput, e 23, inciso III, da Lei 8.443/1992 c/c com os arts. 1º, inciso I, 209, incisos II e III, 210 e 214, inciso III, do RI/TCU, em função das irregularidades, condutas e dispositivos violados especificados a seguir:
	b.1) Irregularidade: Não alcance dos objetivos pactuados mediante o Convênio nº 826013/2003 (SIAFI 486032) , pois não constam dos autos documentos suficientes para comprovar a execução do objeto conveniado, o que levou à impugnação total das despesas executadas com recursos transferidos pelo FNDE à Prefeitura Municipal de Arari/MA à conta daquela avença;
	b.2) Condutas: Não demonstrar a boa e regular aplicação dos recursos federais recebidos à conta do Convênio nº 826013/2003 (SIAFI 486032) , em função do não alcance dos objetivos pactuados na avença, pois não constam dos autos documentos suficientes para comprovar a execução do objeto conveniado;
	b.3) Evidências: Informação nº 38/2012-DIPRE/COAPC/CGCAP/DIFIN/FNDE/MEC (peça 3; pp. 24-28) , Informação nº 92/2013-DIESP/COAPC/CGCAP/DIFIN/FNDE/MEC (peça 3; pp. 59-63) , Parecer Técnico nº 286/2014-DAGE/SEB/MEC, de 14/11/2014 (peça 3; pp. 123-126) , Parecer nº 310/2014-DIESP/COAPC/CGCAP/DIFIN/FNDE/MEC, de 11/12/2014 (peça 3; pp. 133-140) e Relatório de TCE Nº 140/2017-DIREC/COTCE/CGCAP/DIFIN-FNDE/MEC (peça 3; pp. 164-169) ;
	b.4) Dispositivos violados: art. 37, caput, c/c o art. 70, parágrafo único, da Constituição da República Federativa do Brasil, art. 93 do Decreto-lei 200/1967; art. 66, caput, do Decreto 93.872/1986; e CLÁUSULA SEGUNDA, inciso III, alínea 'd' do Convênio nº 826013/2003 (peça 2; p. 45) .
	c) Condenar o responsável Rui Fernandes Ribeiro Filho ao pagamento das quantias a seguir especificadas, com a fixação do prazo de quinze dias, a contar do recebimento da notificação, para comprovar, perante o Tribunal (art. 214, inciso III, alínea 'a', do Regimento Interno) , o recolhimento das dívidas aos cofres do FNDE, atualizadas monetariamente e acrescidas dos juros de mora, calculados a partir das datas indicadas, até a data do efetivo recolhimento, na forma prevista na legislação em vigor:
	Ordem Bancária
	Data
	Valor (R$) 
	Natureza

	2003OB826007
	17/12/2003
	70.028,64
	Débito

	-
	18/09/2009
	873,01
	Crédito

	-
	14/04/2014
	685,37
	Crédito

	d) Autorizar, desde logo, a cobrança judicial das dívidas, com fundamento no art. 28, inciso II, da Lei 8.443/1992, caso não atendida a notificação;
	e) Autorizar, antecipadamente, caso requerido pelo responsável, o pagamento da dívida decorrente em até 36 (trinta e seis) parcelas mensais e consecutivas, nos termos do art. 26 da Lei 8.443/1992, c/c o art. 217 do Regimento Interno do TCU, fixando-se o vencimento da primeira parcela em 15 (quinze) dias, a contar do recebimento da notificação, e o das demais a cada 30 (trinta) dias, devendo incidir sobre cada uma os encargos devidos, na forma prevista na legislação em vigor, alertando o responsável que a falta de comprovação do recolhimento de qualquer parcela importará o vencimento antecipado do saldo devedor, nos termos do art. 217, § 2º, do Regimento Interno do TCU;
	f) Encaminhar cópia do Acordão que vier a ser prolatado por este Tribunal, acompanhado do Relatório e do Voto que o fundamentarem:
	f.1) Ao Sr. Rui Fernandes Ribeiro Filho, assim como ao seu advogado, o Dr. Francisco Edison Vasconcelos Junior (OAB/MA 18.023, procuração à peça 15) ;
	f.2) Ao FNDE;
	f.3) Ao Procurador-Chefe da Procuradoria da República no Maranhão, nos termos do § 3º do art. 16 da Lei 8.443/1992 c/c o § 7º do art. 209 do Regimento Interno do TCU, para adoção das medidas cabíveis, informando que a presente deliberação, acompanhada do Relatório e do Voto que a fundamenta, está disponível para a consulta no endereço www.tcu.gov.br/acordaos, além de esclarecer que, caso requerido, o TCU poderá fornecer sem custos as correspondentes cópias, de forma impressa; e
	f.4) Ao Assessor Especial do Controle Interno do FNDE, nos termos do Memorando-Circular 58/2018-Segecex, de 12/11/2018.".
	É o relatório.

Francisco Edison Vasconcelos Júnior (OAB/MA 18.023), representando Rui Fernandes Ribeiro Filho.

Procurador Rodrigo Medeiros de Lima.

TOMADA DE CONTAS ESPECIAL. CONVÊNIO. FNDE. IMPUGNAÇÃO TOTAL. CITAÇÃO. REJEIÇÃO DAS ALEGAÇÕES DE DEFESA. CONTAS IRREGULARES. DÉBITO. PRESCRIÇÃO DA PRETENSÃO PUNITIVA.

TOMADA DE CONTAS ESPECIAL (TCE)

Secretaria de Controle Externo de Tomada de Contas Especial (SecexTCE).

Em exame tomada de contas especial instaurada pelo FNDE, em desfavor do Sr. Rui Fernandes Ribeiro Filho, ex-prefeito Municipal de Arari/MA (gestão 2001 a 2004) , em face da impugnação total das despesas referentes à execução dos recursos do Convênio 826013/2003 (Siafi 486032) , vigente de 5/12/2003 a 1/06/2004 (peça 3, p. 164) .
Referida avença teve por objeto (peça 2, p. 36; peça 3, p. 124) a melhoria da qualidade do ensino oferecido aos alunos do ensino fundamental, voltadas à capacitação de profissionais em funções docentes, que atuem no ensino fundamental, para o trabalho com alunos de 1ª a 4ª série que são atendidos em classes de aceleração da aprendizagem (ação 1 - 53 docentes com carga horária de 80 horas-aula) , bem como impressão de material didático-pedagógico para oitocentos alunos (ação 2) . 
Para viabilizar sua execução, o FNDE repassou ao Município de Arari/MA a importância de R$ 70.028,64, transferida no mês de dezembro de 2003 (peça 2, p. 5) .
Após ter examinado inicialmente as contas prestadas, a partir do conhecimento de fiscalização realizada pela Controladoria-Geral da União - CGU, a qual motivou a propositura de ação de improbidade administrativa por parte do Ministério Público Federal (peça 2, p. 190-222) , o ente repassador reanalisou o convênio em tela, em virtude das seguintes constatações (peça 3, p. 26-27) : 
a) 	o gestor municipal não apresentou documentos que comprovassem a realização dos treinamentos; 
b) segundo declaração formal do proprietário do Hotel Boa Esperança, a Nota Fiscal n° 111 não foi paga pela prefeitura; 
c) os pagamentos realizados à empresa Espaço Formação, contratada para a realização dos treinamentos, deram-se em 15/02/2004, período não coincidente com o pagamento da hospedagem; 
d) o plano de trabalho previa a distribuição de kits compostos por 7 unidades gráficas elaborados pelo Centro de Ensino Tecnológico de Brasília e disponibilizado pelo MEC. Em livro deste kit consta a inscrição "impresso pela gráfica Melhoramentos com filmes fornecidos pelo editor", no entanto, conforme Nota Fiscal n° 372, os kits teriam sido adquiridos com a empresa Centrograf Serviços e Comércio Ltda., não tendo o gestor esclarecido a razão de os kits não terem sido adquiridos da Gráfica Melhoramentos, a qual foi a responsável pela impressão gráfica do material.
Já no âmbito desta Corte, a SecexTCE promoveu a citação do Sr. Rui Fernandes Ribeiro Filho (peça 14) , o qual ofereceu alegações acostadas à peça 16.
Em sua derradeira instrução (peças 18-20) , a SecexTCE propõe - com a chancela do Parquet especial (peça 21) - a rejeição das alegações de defesa do responsável, o julgamento pela irregularidade das contas, bem como a condenação ao pagamento do dano ao erário.
Endosso o referido encaminhamento. 
Observo que as alegações de defesa foram examinadas com propriedade pela unidade técnica, pelo que incorporo a respectiva análise às minhas razões de decidir, sem prejuízo das considerações que se seguem.
Ao exame instrutório acresço que, a despeito da alegação do responsável, a Súmula Vinculante 3 do STF aplica-se ao exame de atos de admissão de pessoal, concessões de aposentadorias, reformas e pensões a que alude o inciso III do art. 71 da Constituição - situação que não se confunde com a atuação lastreada nos incisos II e VI do mesmo artigo 71.
Em outro giro, vale ressaltar que, a despeito da ocorrência da prescrição da pretensão punitiva por parte desta Corte de Contas (Acórdão 1441/2016-TCU-Plenário) - dado que a determinação para citação do responsável ocorrera apenas em 24/9/2018 (peça 13) - o presente feito destina-se a recompor o erário lesado, condenação que não se sujeita ao referido prazo prescricional.
Ainda nesse sentido, considero oportuno destacar que os autos noticiam que o responsável fora notificado em diversas ocasiões acerca das irregularidades pela autoridade administrativa competente, desde o ano de 2005 até 2015, por meio da via postal (peça 2, p. 112 e 115; peça 2, p. 149-150 e 155; peça 3, p. 66-67; peça 3, p. 116-117 e 119) e editalícia (peça 3, p. 49 e 147) . 
Com efeito, entendo que a responsabilização discutida nos presentes autos não viola os direitos ao contraditório e à ampla defesa do responsável, tampouco se amolda especificamente aos precedentes judiciais aduzidos em defesa. Adicionalmente, considero oportuno registrar que o presente feito somente ingressou nesta Casa mediante Ofício 67/2018/AECI/GM-MEC, datado de 21/8/2018 (peça 1) .
Vale destacar ainda que, em consulta aos relatórios de fiscalizações realizadas pela CGU[footnoteRef:2], é possível identificar irregularidade similar envolvendo outras notas fiscais emitidas pelo Hotel Boa Esperança (Notas Fiscais 17 e 91) . No relatório de fiscalização 295 (13º sorteio de municípios) , realizada em novembro de 2004, há notícias de que (página 34) : [2:  https://auditoria.cgu.gov.br/download/1660.pdf e https://auditoria.cgu.gov.br/download/577.pdf ] 
"b) Nota Fiscal n.° 17, no valor e R$ 1.820,00, do Hotel Boa Esperança, em Arari (MA) , sem data, referente a prestação de serviços de hospedagem para os professores que estavam participando dos cursos de capacitação. Segundo declaração formal do proprietário do Hotel, a referida Nota Fiscal foi cancelada pela empresa e acrescentou, em conversa informal com a Equipe de Fiscalização, que é costume vender notas para a Prefeitura compor as Prestações de Conta, e que esta foi cancelada pelo fato de a Prefeitura não ter pago pela mesma;  (g.n.) "
Assim, considerando que o responsável não acostou qualquer novo documento que pudesse comprovar a efetiva execução do objeto da avença às custas dos recursos recebidos, manifesto que as presentes contas sejam julgadas irregulares, com a condenação do responsável à integralidade dos valores por ele geridos (R$ 70.028,64) e a remessa do feito ao Ministério Público Federal.
Do valor a ser ressarcido aos cofres públicos devem ser abatidas as cifras recolhidas pelo responsável nas datas de 18/9/2009 (R$ 873,01 - peça 2, p. 163) e 14/4/2014 (R$ 685,37 - peça 3, p. 105; peça 3, p. 106) .
Por fim, destaco que deixo de carrear para a minuta de Acórdão tão-somente a proposição instrutória de, desde já, autorizar-se o parcelamento da dívida imputada, tendo em vista entender tratar-se de providência que somente deve ser adotada em face de solicitação do interessado.  
Ante o exposto, manifesto-me por que o Tribunal aprove o Acórdão que ora submeto à deliberação deste Colegiado.
TCU, Sala das Sessões Ministro Luciano Brandão Alves de Souza, em 19 de novembro de 2019.
AUGUSTO SHERMAN CAVALCANTI 
Relator